【裁判字號】    95,訴,234
【裁判日期】    951031
【裁判案由】    拆屋還地
【裁判全文】
臺灣嘉義地方法院民事判決               95年度訴字第234號
原      告  陳政雄即祭祀公業陳夫良管理人
訴訟代理人  楊勝夫律師
被      告  丙○○
            甲○○
            乙○○
上3人共同
訴訟代理人  林德昇律師
複 代理 人  謝耿銘律師
上列當事人間拆屋還地事件，於中華民國95年10月19日言詞辯論
終結，本院判決如下：
    主  文
原告之訴駁回。
訴訟費用由原告負擔。
    事  實  及  理  由
一、原告起訴主張：
（一）緣座落嘉義市○○○段371之11地號土地，面積1,904平方
      公尺（下稱系爭土地）係登記為祭祀公業陳夫良名義，屬
      於祭祀公業陳夫良派下員公同共有，管理人為陳政雄，又
      被告丙○○、甲○○、乙○○3人雖為祭祀公業陳夫良派
      下員，然未經體派下員同意，在系爭土地上建築房屋。按
      公同共有之處分及其他權利行使，除依其公同關係所由規
      定之法律或契約另有規定外，應得公同共有人全體之同意
      ；公同共有土地，如有設定負擔及出租第3人建築房屋之
      情形者，已屬土地權利之處分或變更範圍，自應取得全體
      派下員同意，此有本院91年度簡上字第70號民事判決可參
      ，而本件被告等未經全體派下員同意，自行占用前開土地
      建築房屋顯無合法權源，原告本於所有權，起訴請求被告
      房屋拆除將土地交還原告及其他派下員全體，爰聲明：1
      、被告丙○○應將座落嘉義市○○○段371之11地號，如
      附圖所示甲部分面積37‧43平方公尺地上建物，即門牌號
      碼嘉義市○區○○路148號，建號嘉義市○○○段1649號
      房屋一棟拆除，將土地交還原告及其他派下員。2、被告
      甲○○應將座落嘉義市○○○段371之11地號，如附圖所
      示乙部分面積36‧21平方公尺地上建物，即門牌號碼嘉義
      市○區○○路150號，建號嘉義市○○○段1670號及附圖
      所示丙部分面積36‧21平方公尺地上建物，即門牌號碼嘉
      義市○區○○路152號，建號嘉義市○○○段1671號房屋
      各一棟均拆除，將土地交還原告及其他派下員。3、被告
      乙○○應將座落嘉義市○○○段371之11地號，如附圖所
      示丁部分面積37‧43平方公尺地上建物，即門牌號碼嘉義
      市○區○○路154號，建號嘉義市○○○段1672號房屋一
      棟拆除，將土地交還原告及其他派下員。
（二）就被告抗辯之陳述：
   1、依被告所主張，系爭土地上之建物悉由當時祭祀公業管理
      人陳其清出具同意書，同意派下員陳其清建築房屋，自行
      出具之同意書，同意本人在公同共有土地上建築房屋，此
      種同意書之合法性不無疑問。
   2、被告抗辯其等係基於租賃關係使用系爭土地，並非無權占
      用，而提出自行製作之地價稅分攤表及繳交地價稅同意書
      等文件，然並未提出分別繳交地價稅之單據以茲證明，且
      使用土地代所有人繳交地價稅為理所當然，但仍不能以此
      認定租賃關係存在，且被告提出之地價稅繳款書，納稅義
      務人仍記載為祭祀公業陳夫良並非被告，則此項地價稅繳
      款書並無法證明有租賃關係。至於被告提出房屋稅繳款書
      ，被告係房屋之使用人，依稅捐稽徵法規定自應由被告等
      繳納，與其主張之租賃毫無關係。
   3、查出租共有土地建築房屋，因有設定地上權之虞對全體共
      有人權益影響甚鉅，應認定係屬處分行為，依民法第 828
      條第2 項規定，應得公同共有人全體同意；然被告抗辯有
      土地法第34條之1規定適用，而主張當時派下員30名中有
      17名同意出租土地建築房屋，已達過半數要求而認出租行
      為有效，惟此一對祭祀公業全體派下員權益影響甚鉅之決
      議，自應召開派下員會議以過半數之同意決議，被告應就
      此決議會議記錄提出證明，否則，原告否認之。
二、被告則以：
（一）按祭祀公業是以祭祀死者為目的而設定之獨立財產，為存
      在於臺灣的特殊制度，所有財產為派下房份所公同共有，
      惟為管理方便，多設有管理人，且其選任以多數決為習慣
      ，而不受民法第828條第2項規定之限制，54年台上字第20
      35號判例可參，是以多數決選任管理人即可，管理人並有
      就祭祀公業財產、處理事務之權限。第按將物出租，屬管
      理行為，故對某物有管理權者，即有出租其物之權限，至
      租地建屋，出租人依土地法第108條規定，雖應與承租人
      聲請為地上權之登記，究其不過欲加強基地承租人之地位
      ，仍未脫出租賃之性質，不能因此而謂基地管理人就該基
      地無出租予他人建築房屋之權限，72年台上595號判決可
      參，是祭祀公業管理人對祭祀公業之財產具有管理權限，
      自得將物出租，此管理行為對祭祀公業全體生效。
（二）查祭祀公業陳夫良之管理人為訴外人陳其清，自民國（下
      同）66年起，將其派下土地租予派下員使用，以各派下員
      使用土地的面積計算應繳交之土地地價稅，作為使用土地
      所應支付的租金，又於78年12月31日時，各土地使用人又
      另外簽立土地稅繳交同意書，可見祭祀公業與各使用土地
      之派下員間分別成立有效之租賃契約，並持續使用迄今。
      第查，祭祀公業之管理人只是基於管理財產上之便利而設
      ，並非因此而剝奪管理人之派下權，陳其清既為派下員之
      一，實難謂陳其清不得以相同之條件承租祭祀公業陳夫良
      之土地；是以，於66年10月14日，派下員陳其清經祭祀公
      業管理人陳其清之同意，於系爭土地上建築房屋4棟，即
      現系爭1649、1670、、1671、1672建號（下稱系爭房屋）
      ，並經嘉義縣政府核發使用執照，後陳其清於83年10月26
      日將系爭1649號建物贈與丙○○、1671建物贈與甲○○、
      1672號建物贈與乙○○、1670號建物贈與訴外人陳永祥；
      又陳永祥於89年7月24日將1670號建物贈與給甲○○，依
      民法第426條之1規定，租用基地建築房屋，承租人房屋所
      有權移轉時，其基地租賃契約，對於房屋受讓人，仍繼續
      存在。是房屋原始起造人陳其清，縱將上述房屋移轉登記
      給受贈人，但基地租賃契約對於房屋受讓人丙○○、甲○○與乙○○仍繼續存在。是以，無論房屋所有人為陳其清
      、陳永祥、丙○○、甲○○與乙○○，都無終止租賃契約
      之意思，且都有繳交租金作為使用對價，足證原告與房屋
      所有人之土地租賃契約持續存在，被告等3人皆為有權使
      用土地之人，故原告之訴顯無理由。
（三）縱認為租地建屋之行為係對公同共有物之處分，惟臺灣之
      祭祀公業為派下員全體公同共有之祀產，依民法第828條
      第2項規定，其處分及其他權利之行使，除法律或契約即
      公業規約另有規定外，應得派下員全體同意。是此祀產為
      土地時，其處分除公業規約另有規定外，因土地法第34條
      之1第5項已有特別規定，依該規定準用同條第1項之結果
      ，應以派下員過半數及其「潛在的應有部分」（派下權比
      率）合計過半數之同意為之，但其「潛在的應有部分」合
      計逾3分之2者，其人數可不予計算，最高法院著有84年度
      台上字第238號判決可稽；是依66年祭祀公業陳夫良之派
      下員名冊觀之，共有30位派下員平均享有派下權，而有訴
      外人陳水來、陳霸與陳金瓶等17位派下員同意將祭祀公業
      陳夫良所有之土地出租給派下員使用，並分別與祭祀公業
      陳夫良訂下租約，合計派下員對公同共有物「潛在應有部
      分」已超過半數，故陳其清所為之土地出租行為對祭祀公
      業陳夫良全體派下員生效，因而基於有效的出租行為，被
      告等3人自有合法使用權源，是原告起訴主張顯無理由，
      並聲明：原告之訴駁回。
三、本件兩造不爭執之事項：
（一）系爭土地為祭祀公業陳夫良派下員公同共有。
（二）被告所有之系爭房屋占用系爭土地。
（三）祭祀公業陳夫良之管理人於66年間為陳其清。
（四）被告均自陳其清處繼受系爭房屋。
四、本件之爭點：
（一）祭祀公業管理人是否有權出租公業財產？
（二）兩造間是否有租賃契約存在？
五、本院得心證之理由：
（一）按公同共有物之處分及其他之權利行使，除依其公同關係
      所由規定之法律或契約另有規定外，固應得公同共有人全
      體之同意。惟祭祀公業管理人依習慣就公業財產得為保存
      、利用及改良行為，出租屬於利用行為，管理人應有此權
      限。最高法院著有88年度台上字第756號判決可資參照。
      次按，將物出租，屬於管理行為，故對某物有管理權者，
      即有出租其物之權限。至租地建屋，出租人依土地法第
      102條之規定，雖應與承租人聲請為地上權設定登記，究
      其不過欲加強基地承租人之地位，仍未脫出租賃之性質，
      不能因此而謂基地管理人就該基地無出租予他人建築房屋
      之權限。最高法院亦有72年度台上字第595號判決足考。
      本件祭祀公業陳夫良前管理人為陳其清，此為兩造所不爭
      ，揆諸前開判決要旨，祭祀公業管理人依習慣得就公業財
      產為利用行為，縱係出租予他人建築房屋亦同，是其有權
      出租系爭土地，甚為明確。
（二）再按，因使用租賃物而支付之對價，即為租金，其約定之
      名稱如何原非所問，最高法院著有46年度台上字第519號
      判例足資參照。又租賃為諾成契約之一種，非以訂立書面
      契約為其成立要件，物之使用人為所有人支付稅捐，如經
      所有人明示或默示同意，即為使用物而支付之對價，應認
      已發生租賃關係（最高法院66年度台上字第1728號判決參
      照）。末按，出租人於租賃物交付後，縱將其所有權讓與
      第三人，其租賃契約對於受讓人仍繼續存在，民法第425
      條定有明文。又租地建屋之契約如無相反之特約，自可推
      定出租人於立約時即已同意租賃權得隨房屋而為移轉，故
      承租人將房屋所有權讓與第三人時，應認其對於基地出租
      人仍有租賃關係之存在，此有最高法院48年度台上字第
      227號判例意旨參照。查本件被告之前手陳其清自68年開
      始，即非自行代原告繳納地價稅捐，而係原告繳納地價稅
      之後，再依陳其清所使用之系爭土地坪數，按年向其收取
      相當地價稅之金額，已據被告提出歷年地價稅分配計算表
      及地價稅繳納單據在卷足稽，則顯係陳其清使用系爭土地
      ，而原告主動向其收取金錢，應已發生支付使用土地對價
      之效力。至於原告係先繳地價稅再向陳其清收取，抑收取
      後是否用之於繳地價稅？其繳多少地價稅或是否作為他用
      ？均非陳其清所能過問，且收取之金錢縱僅足以繳納地價
      稅，而無其他獲利，亦均不影響使用土地而付出之對價之
      效力。且系爭房屋於66年間開始建造，並均經當時之原告
      管理人陳其清出具土地使用權同意書，經本院調取系爭房
      屋之建造執照申請資料核閱無誤，並為兩造所不爭，而系
      爭房屋於67年間即建造完成，嗣陳其清將房屋所有權讓與
      被告，數十年來，均依系爭房屋使用之坪數分攤繳納系爭
      土地之地價稅，祭祀公業陳夫良之派下亦從未為反對表示
      ，自足引起陳其清及被告正常之信任，應認此等出租或收
      租行為係合法而有效，基於誠實信用原則，衡量兩造之利
      益，揆諸前開判例意旨及說明，應認兩造間確有租賃關係
      。是被告抗辯其對系爭土地有租賃關係，非無權占有乙節
      ，足堪採信。
六、綜上所述，被告對系爭土地既有租賃關係，其占有使用系爭
    土地，自非無權占有。從而，原告本於民法第767條及第821
    條所有物返還請求權，請求被告拆除系爭房屋，將土地交還
    原告，自屬無據，應予駁回。
七、本件事証已明確，兩造其餘攻擊、防禦方法及舉証，因與本
    判決判斷結果，不生影響，爰未逐一論述，併此敘明。
八、據上論結，本件原告之訴為無理由，依民事訴訟法第78條，
    判決如主文。
中    華    民    國    95    年    10    月    31    日
                  民事第一庭法  官  陳俞婷
以上正本係照原本作成。
如對本判決上訴須於判決送達後20日內向本院提出上訴狀。
中    華    民    國    95    年    11    月     9    日
                            書記官  林美足


司法院資訊處製作；財團法人民間司法改革基金會備份。
